【裁判字號】    98,台上,4553
【裁判日期】    980813
【裁判案由】    貪污
【裁判全文】
最高法院刑事判決            九十八年度台上字第四五五三號
上  訴  人  台灣高等法院台中分院檢察署檢察官
上  訴  人
即  被  告  甲○○
            戊○○
上  訴  人  壬○○
            乙○○（即夏光耀）
            辛○○
上 列 一人
選任辯護人  楊俊樂律師
上  訴  人  丙○○  男民國○○年○ 月○○日生
                    身分證統一編號：Ｚ000000000
                    住台灣省台中縣沙鹿鎮○○○街136 巷17
選任辯護人  俞兆年律師
上  訴  人  丁○○  男民國○○年○ 月○ 日生
                    身分證統一編號：Ｚ000000000
                    住台灣省台中縣潭子鄉○○路○○街101
            己○○  男民國○○年○ 月○ 日生
                    身分證統一編號：Ｚ000000000
                    住台灣省台中市○○街18巷11號5 樓之3
            庚○○  男民國○○年○ 月○ 日生
                    身分證統一編號：Ｚ000000000
                    住台灣省苗栗縣大湖鄉靜湖村11鄰社寮角2
被      告  癸○○  男民國○○年○○月○○日生
                    身分證統一編號：Ｚ000000000
                    住台灣省台中市○○○路382 號4 樓之3
            子○○  男民國○○年○○月○○日生
                    身分證統一編號：Ｚ000000000
                    住台灣省台中市○○○街26號5 樓之1
            丑○○  男民國○○年○ 月○ 日生
                    身分證統一編號：Ｚ000000000
                    住台灣省台中縣龍井鄉○○路16巷7 號
上列上訴人等因被告等貪污案件，不服台灣高等法院台中分院中
華民國九十七年十二月二十五日第二審更審判決（九十七年度重
上更(三)字第四九號，起訴案號：台灣台中地方法院檢察署八十四
年度偵字第一七○三四、一七八四九、一七八五○、一八五一五
、一八六三九、一九二八八號），提起上訴，本院判決如下：
    主  文
原判決撤銷，發回台灣高等法院台中分院。
    理  由
本件原判決撤銷第一審關於上訴人即被告甲○○違背職務收受賄
賂、對於監督事務直接圖利；上訴人辛○○違背職務收受賄賂、
違背職務收受不正利益及行賄；被告癸○○行賄；上訴人壬○○
違背職務收受賄賂；上訴人即被告戊○○及上訴人乙○○（即夏
光耀，民國九十八年六月十六日更名）、丙○○、丁○○、己○
○、庚○○，暨被告子○○、丑○○等部分之判決，改判論處甲
○○連續依據法令從事公務之人員，對於職務上之行為收受賄賂
；乙○○、丙○○共同連續對於依據法令從事公務之人員，關於
違背職務之行為，交付賄賂及不正利益；戊○○共同連續依據法
令從事公務之人員，對於違背職務之行為，收受賄賂及不正利益
；己○○連續依據法令從事公務之人員，對於違背職務之行為，
收受賄賂；庚○○連續依據法令從事公務之人員，對於違背職務
之行為，收受不正利益；辛○○共同連續依據法令從事公務之人
員，對於違背職務之行為，收受賄賂及不正利益，又共同依據法
令從事公務之人員，對於依據法令從事公務之人員，關於違背職
務之行為，行求賄賂；壬○○連續依據法令從事公務之人員，對
於違背職務之行為，收受賄賂；丁○○連續依據法令從事公務之
人員，對於違背職務之行為，收受賄賂及不正利益等罪刑；並諭
知癸○○、子○○、丑○○無罪，固均非無見。
惟查：(一)、原判決以證人吳蕙萍、許勇順、賴秋金、蔡忠錡（即
蔡子滕）、林瑞（即林瑞）、林瑞耀、王詠慶、楊永裕（即
楊宗恩）、林文隱，經原審依法傳喚、拘提未到，而謂上開證人
在法務部調查局台中市調查站（下稱調查站）詢問時所為之陳述
，依刑事訴訟法第一百五十九條之三第三款規定，均具證據能力
（見原判決第二九頁第十七至二四行）。然被告以外之人於審判
中滯留國外或所在不明而無法傳喚或傳喚不到，其於檢察事務官
、司法警察官或司法警察調查中所為之陳述，經證明具有可信之
特別情況，且為證明犯罪事實之存否所必要者，始得為證據。亦
即上開傳聞法則之例外，須具備「必要性要件」（供述不能要件
、證明犯罪不可或缺要件）及「可信性之特別情況要件」（信用
性之情況保障要件），始賦予證據能力。原判決就上開證人等在
調查站詢問時之陳述，雖敘明為證明甲○○、辛○○、戊○○、
己○○、壬○○、丁○○之犯罪事實所必要，但究有何判斷渠等
於前開陳述時外部附隨之情事，具有客觀情況所顯示之本質上絕
對可信性，則悉未說明論列（見原判決第三一頁末三行至次頁第
十二行及第三六頁第十七至二十行、第六一頁前七行及第七三頁
末三行、第一○四頁第四至二二行、第一○七頁第十六至十九行
及第二一至二八行、第一○九頁第四至九行、第一一○頁第十一
至十六行、第一一三頁末五行、第一一九頁第十五至十六行、第
一二三頁第十至十七行及第一二五頁第十三至十四行、第一三八
頁第十七至二三行及第一四一頁前三行、第一四五頁第十一至十
五行及第一四七頁第三至五行），即遽認依刑事訴訟法第一百五
十九條之三第三款規定，均具證據能力，非唯速斷，理由亦嫌欠
備。又蔡忠錡雖經原審傳喚、拘提無著，但其於第一審、原審更
審前及第二次更審中，均曾到場為與先前在調查站詢問時所陳內
容不符之供證（見一審卷(四)第六一至六五頁、卷(五)第二五八至二
五九頁，上訴卷(二)第一九六至一九七頁，更(二)卷(三)第九一至九三
頁），原判決未依刑事訴訟法第一百五十九條之二規定，說明蔡
忠錡在調查站之陳述，與審判中不符，該先前之陳述究如何具較
可信之特別情況，而有證據能力之理由，即逕適用同法第一百五
十九條之三第三款為傳聞法則例外之論斷，亦有不適用法則之違
誤。(二)、原判決雖以辛○○、乙○○分別於調查站之供述及監聽
錄音譯文，資為所認辛○○多次夾帶酒、檳榔、藥品等違禁品入
監予蔡忠錡使用之論據。惟就所認定辛○○夾帶酒類之「監所違
禁品」部分，並未在理由欄中說明所憑之依據（見原判決第六四
頁第二一行至次頁第二行），判決理由自有未備。又就所認定辛
○○曾為蔡忠錡違規對外傳訊，及辛○○違背職務行為係以插股
賭場新台幣（下同）三十萬元為對價部分，僅分別以辛○○、乙
○○在調查站之自白為唯一論證（見原判決第六五頁第四至九行
、第六六頁第十二至二七行），並未依補強性法則調查各該自白
是否確與事實相符，即據為辛○○對於違背職務之行為收受賄賂
，及乙○○對辛○○違背職務之行為交付賄賂等之判決基礎，自
有調查未盡之可議。(三)、原判決事實欄記載「為回饋丁○○對許
勇順於在監期間頗為關照，並為使丁○○能為趙克強、許勇順夾
帶現金等違禁品予尤正勝，乃於八十四年十月初，許勇順請趙克
強出面請客，二人基於交付不正利益之共同犯意，由趙克強出面
邀請丁○○及其他不詳姓名之台中監獄管理員五、六人至台中市
大來商務酒店喝花酒，計共花費八萬元，由趙克強支付，而丁○
○係依據法令從事公務之人員，明知該飲宴喝花酒之不正利益係
其違背職務之行為之代價，其所收受上開之飲宴等之不正利益約
為一萬元，竟亦予以收受」（見原判決第二八頁第二十至二八行
），亦即認定趙克強邀請丁○○至大來商務酒店飲宴，除回饋丁
○○於許勇順在監服刑期間對許勇順之關照外，同時基於日後須
經由丁○○夾帶現金等違禁品入監交予尤正勝之目的，始為上開
交付不正利益之邀宴。理由中並引據趙克強在調查站所供：「我
祇知道台中監獄管理員『一元仔』（丁○○）有參與該次飲宴，
且該次飲宴亦係許勇順為了感謝『一元仔』過去之照顧而舉辦…
…當日該飲宴共計花費八萬元，均由我支付」，「（問：你為何
要支付前述『大來商務酒店』之八萬元飲宴及小姐坐檯、出場費
用？）因許勇順為跟隨我多年之小弟，許某因在台中監獄服刑期
間受到『一元仔』（丁○○）之照顧，所以要我出面代其宴請『
一元仔』等台中監獄管理人員」等語，為所憑之依據。但趙克強
前揭供述，悉未陳稱有基於使丁○○夾帶現金入監交予尤正勝之
目的而舉辦上開飲宴。又依趙克強於八十四年十月五日十九時三
十分與吳蕙萍之通訊監察作業譯文表所載內容以觀（見原判決第
一四四頁第九至二五行），吳蕙萍係依尤正勝之指示，轉請趙克
強託丁○○夾帶現金五萬元入監供尤正勝花用時，趙克強於談論
中方告以數日前曾招待丁○○飲宴之事。則趙克強既係邀宴之後
，始被要求提供現金經由丁○○夾帶入監交予尤正勝，其於舉辦
飲宴時，似無可能基於使丁○○夾帶現金入監之目的而為。原判
決以丁○○接受趙克強邀宴之不正利益，認係其夾帶三萬元現金
入監交予尤正勝之違背職務行為對價，即顯與卷內資料不符，非
無證據上理由矛盾之違誤。(四)、原判決理由中雖以謝繼英在調查
站詢問時所稱：「我曾自戊○○主管之接見室窗口遞交違規物品
進入監獄給謝豐吉，約在八十三年初時謝豐吉曾向我表示要用現
金，我乃利用面會的機會拿了現金二萬元由氣窗口交給戊○○再
由高某轉交給謝豐吉，另有數次是我將平日他在獄外服用的氣管
特效藥自戊○○的窗口請高某拿進去轉交給謝豐吉服用，我曾為
此於八十三年七月十八日在老佛爺ＫＴＶ，八十三年十一月四日
、同年十二月十日二次在江屋日本料理等處宴請戊○○」等語，
資為所認戊○○違背職務收受謝繼英賄賂、不正利益等論據之一
（見原判決第一一七頁第十至十七行）；惟事實欄中除認定「謝
繼英於八十三年八月二十九日請戊○○至台中市○○路江屋日本
料理店飲宴約六、七百元」外，並無謝繼英於同年十一月四日及
十二月十日在江屋日本料理店宴請戊○○之記載（見原判決第二
三頁第七至八行），致此部分之事實認定與理由論述不相適合，
非無矛盾。(五)、原判決雖認定己○○收受蔡忠錡所贈送之都彭牌
打火機一只、鋼筆對筆代金一萬二千元，及朱國裕經由陳文祥給
付之五萬元等財物，係違背職務收受之賄賂。然蔡忠錡於調查站
詢問時供稱：「我曾拜託己○○替我至張清池處拿腎臟病中藥及
代傳話陳耀卿等人來面會，張某均照辦了，『為此我覺得欠其人
情』，在記憶中我曾拜託在外友人蔡和修之妻圓仔代購『都彭』
打火機乙具，趁面會時交給我，我再轉贈予己○○，另過些日我
始知張某未抽煙，乃提議另購鋼筆乙對補贈，但延宕多日未及準
備，某日在獄中三十四工我即包了現金一萬二千元充當鋼筆之價
給張某，其亦收下了」等語（見原判決第一二三頁第十至十七行
）。如果無訛，蔡忠錡關於打火機及鋼筆代金部分，似係因事後
有感欠己○○人情而交付，究竟己○○先前為蔡忠錡違背其職務
行為（違規夾帶檳榔等物）時，主觀上有無冀求收受財物或不正
利益之認識？己○○事後收受財物之行為，與其先前違背職務或
為職務上之行為間，是否具有對價關係？即應首予釐清。又八十
四年八月間己○○告知朱國裕缺錢五萬元週轉，究竟在其違背職
務之前或之後？如在其違背職務行為之後，其於違背職務行為時
，主觀上有無冀求收受財物或不正利益之認識？因關係該五萬元
週轉金與其為朱國裕違背其職務行為（對外傳訊、違規夾帶藥品
等物）間，有無對價關係之判斷，亦有釐清審認之必要。本院前
次發回意旨，已指明應就己○○違規夾帶違禁物時之主觀認識為
何，詳加調查審認，惟原判決就此部分所為之事實認定及理由說
明，仍與原審第二次更審判決之記載相同，致其調查未盡及理由
不備之瑕疵依舊，難認適法。再者，原判決認定本件經夾帶入監
之「違禁品」，係以其附件(一)「監所違禁品項目表」之「違禁品
名稱」欄所列載之物品，為其依據（見原判決第八頁第十二至十
三行、第十三頁第十五至十七行、第二五頁第二一至二二行、第
五九頁末二行、第一三六頁第八至九行）。而己○○為蔡忠錡、
朱國裕夾帶入監之「藥品」茍非屬「鎮靜劑」，即非屬「監所違
禁品項目表」列載之違禁品；又「榴槤」及「代受刑人為傳訊」
等，亦均非「監所違禁品項目表」所禁止之違禁品或行為。原判
決就己○○為蔡忠錡、朱國裕夾帶入監之「藥品」、「榴槤」何
以係屬違禁品？及上開夾帶物品，併同代蔡忠錡、朱國裕對外傳
遞訊息之舉動，何以均係違背職務上之行為？並未進一步詳加敘
明，即遽認己○○為蔡忠錡、朱國裕夾帶上開物品入監並代為對
外傳訊等而收受之財物，係對違背職務之行為收受賄賂，非唯速
斷，並有理由不備之可議。(六)、被告以外之人於檢察事務官、司
法警察官或司法警察調查中所為之陳述，與審判中不符時，其先
前之陳述具有較可信之特別情況，且為證明犯罪事實存否所必要
者，依刑事訴訟法第一百五十九條之二規定，固得為證據。惟於
此種情形，必須同時具備信用性（可信性）之情況保障及必要性
兩項傳聞法則例外之要件，其先前所為之陳述，方足以取代審判
中反對詰問之可信性保障而得為證據。原判決認定丙○○為續使
辛○○替李建華夾帶違禁品入監，及使戊○○予其方便而得在接
見時丟包傳送違禁品給李建華、王魁明，並王魁明在考核房為免
每日數小時之靜坐，乃連續宴請辛○○、戊○○、庚○○至凱麗
宮等酒店、俱樂部或餐廳喝花酒或飲宴，並致送戊○○洋酒、勞
力士白殼手錶等情，係援引辛○○、李建華、戊○○、庚○○、
王魁明等人之部分供述證據（見原判決第八七頁末六行至次頁第
一行、第八八頁第十至二一行、第八九頁第二至四行及末行至次
頁第七行、第九六頁第九行至第九八頁第十四行及第二二至二七
行、第九九頁第十二至十五行），資為認定丙○○部分犯罪事實
之基礎。雖原判決以李建華、王魁明在調查站所為陳述，均經原
審於審理中給予丙○○詰問之機會，而謂李建華、王魁明在調查
站詢問時所為審判外之陳述，依刑事訴訟法第一百五十九條之二
規定，均具有證據能力（見原判決第二九頁第二十至二四行），
然未說明李建華、王魁明先前在調查站詢問時所為陳述，究如何
與審判中不符，及該先前之陳述，如何具有可信性及必要性之傳
聞法則例外之要件，即遽以上開先前所為之陳述，取代審判中反
對詰問之信用性保障，並據為丙○○對於違背職務之行為行賄及
庚○○對於違背職務之行為收受不正利益之判決基礎，顯有判決
理由不備之違誤。(七)、原判決以甲○○雖於八十四年八月四日收
受受刑人賴秋金經由被告癸○○及洪森田致贈之玉屏風一座，因
距其於八十三年間為賴秋金夾帶現金並招待抽菸、吃檳榔等違背
職務行為，「已逾至少七、八個（月）之久，且無證據顯示被告
甲○○於為違背職務行為之初，主觀上已認識到賴秋金會致贈財
物，故以該等行為做為對價，則被告甲○○收受此部分財物，與
其前開違背職務行為之間，主觀上尚難遽認具有相當對價關係。
惟被告甲○○職務上對受刑人賴秋金既有上述管理權限，依正常
人之認知，顯然足以認識賴秋金在贈禮之目的，係希求獲得被告
甲○○管理權限上，取得較為寬容之對待」，而謂「故被告甲○
○就此部分犯行，係犯貪污治罪條例第五條第一項第三款之對於
職務上之行為收受賄賂罪」（見原判決第四十頁第十八至二七行
）。惟甲○○身為台灣台中監獄戒護科督察，乃戒護科長以下之
最高階管理幹部，職司受刑人之戒護管理、紀律執行及行政考核
等事項，對該監戒護人員依法執行違禁品之搜檢、受刑人持有或
使用違禁品之行狀考察及賞罰等戒護勤務，自有督導查察之權責
。其與犯殺人罪在監執行之受刑人賴秋金並非親朋故舊，僅因癸
○○請託，即違背其職責為賴秋金夾帶違禁品現金二萬元入監，
供賴秋金在監內購買亦屬違禁品之檳榔食用，復非於該監指定之
時間、地點，招待賴秋金至戊○○之辦公室抽菸、喝茶並嚼食檳
榔，以其權責之大，竟甘為一受刑之人違法亂紀，能否謂其違背
職務而為上開行為時之動機，悉無預期將受財物回饋之主觀冀求
？按之經驗法則，實非無疑。又原判決既論述「為答謝並求日後
續受甲○○之關照，賴秋金才願將其早期購買之玉屏風乙座，假
送禮之名交付賄賂予甲○○」、「賴秋金在贈禮之目的，係希求
獲得被告甲○○管理權限上，取得較為寬容之對待」（見原判決
第四十頁第十六至十八行及第二四至二六行），所謂求「日後續
受」甲○○之關照及取得甲○○管理權限「較為寬容」之對待，
是否冀求甲○○仍如前續予代為夾帶現金入監供其購買其他違禁
品並提供香菸、檳榔等物予其享用？且賴秋金在偵查中證述甲○
○收到玉屏風後，曾至其配屬之工場，除對其表示「玉已經收到
了」外，並特意詢及「有沒有什麼事」等語（見原判決第三六頁
第二至三行）。則甲○○收受玉屏風之賄賂後，有無對賴秋金再
為如前揭所示違背職務之特定行為？原判決俱未說明論列。上開
各情既關乎甲○○收受前揭賄賂有無違背職務之行為，暨癸○○
有無共同對於甲○○關於違背職務之行為交付賄賂等情之判斷，
事實審法院自應詳加釐清審認，並在理由內為必要之說明論述。
原審未進一步根究明白，即遽謂「無證據顯示甲○○於為違背職
務行為之初，主觀上已認識到賴秋金會致贈財物」，而認甲○○
收受上揭賄賂並無違背職務之行為及癸○○亦不構成行賄罪，自
有調查未盡及判決理由不備之違法。(八)、證據之證明力，雖由法
院本於確信自由判斷，但不得違背經驗法則及論理法則。台灣台
中監獄受刑人郭仲銘為行賄替其夾帶違禁品入監之該監管理員林
文隱（業經判刑確定），乃由其妻黃淑汝以林文隱之姊林美娟名
義申購呼叫器一只（花費五千五百元），再經被告子○○於其經
營之機車行內交付林文隱收受。原判決雖依子○○在調查站詢問
時及檢察官偵查中之供述，據以論斷「無從判斷被告子○○是否
知悉該呼叫器乃郭仲銘欲行賄林文隱之物品」（見原判決第一五
七頁末五行至次頁第十二行）。惟子○○在調查站供稱：「八十
四年十月初（詳細日期不記得），黃淑汝拿一個呼叫器、一張身
分證、一個印章（為一女子，姓名不記得）及呼叫器申辦收據給
我，並告訴我林文隱會來拿。之後，林文隱來我店裡拿這些東西
時，我曾問他不是已有呼叫器，這呼叫器作何用途，林文隱告訴
我是他姊姊要用的，隔二、三天，林文隱打電話給我，告訴我因
他姊姊不想讓其男友知道行蹤，想要更改呼叫器付款人住址，問
我該如何辦理？由於當時我也不知道變更手續，故我再以電話詢
問黃淑汝後，林文隱再度打電話來時，告訴他只要以明信片寫上
呼叫器號碼及變更地址寄到電信局即可」，嗣於偵查中經訊以：
「另有次申請呼叫器給林文隱使用，他拿他姊姊身分證，是你申
請？」時，供稱：「林文隱拿他姊姊身分證、印章給我，黃淑汝
先打電話來，我交給她身分證正本、印章，由她去申請」各等語
。則依上開供述，已可知該呼叫器係由黃淑汝依林文隱之要求，
以其姊林美娟名義辦理申購，且林文隱亦未支付任何費用。而子
○○曾因竊盜罪經判處有期徒刑一年六月，甫於八十三年十月十
二日始自上開監獄假釋出監，嗣又多次代轉交違禁品予林文隱夾
帶入監供郭仲銘或其他受刑人使用，其既知郭仲銘與林文隱，係
在監服刑之受刑人與執行監獄行刑公權力之管理員關係，林文隱
就上開呼叫器之持有使用，又未支付任何費用，能否謂其經手代
轉時，猶不知郭仲銘託交予林文隱之上開呼叫器係賄賂？即不無
研酌餘地。是原判決依子○○上開明確之供述，據以論斷其不知
該呼叫器是否郭仲銘欲行賄林文隱之財物，即顯非本諸合理性自
由裁量所為證據評價之判斷，於證據法則難認無悖。再者，原判
決援引子○○前揭供述而為論斷時，已敘明子○○知悉該呼叫器
係以林文隱之姊林美娟名義辦理申購使用，並非黃淑汝請託子○
○轉交林文隱夾帶入監供郭仲銘使用，乃又謂「子○○確曾多次
為受刑人郭仲銘或其他受刑人轉交違禁品予林文隱夾帶入監供受
刑人使用，則被告子○○依其多次之經驗，充其量只能推知該呼
叫器乃受刑人家屬欲託其轉交林文隱夾帶入監，而不能遽以推測
之詞，認其知悉係行賄之財物」云云（見原判決第一六○頁第五
至十行），前後理由自相矛盾，非無可議。(九)、被告丑○○係上
開監獄戒護科科員，經分派擔任該監Ｅ區管教小組之教區科員，
負有直接督導其所轄教區各工場主管（管理員）落實依法令之戒
護管理作為，雖無法直接管控教區內受刑人之生活處遇，但依監
獄組織條例（見原判決第五八頁，九十一年一月三十日修正為監
獄組織通則）第七條第七款關於受刑人之行為狀況考察事項，第
九款關於監舍、工場之查察、管理及身體、物品搜檢事項，第十
款關於受刑人賞罰之執行事項等，自有督導教區內工場主管確實
執行之權責，其作為即足影響各工場主管之管教方式及受刑人每
月之操行成績分數。而尤正勝為Ｅ區受刑人，縱於入監服刑之前
即與丑○○有私交，亦因在監受刑之執行，而為丑○○執行公權
力應受管教督導之對象，其於八十四年六月間致送丑○○價值三
萬五千元之牛皮沙發一組，究係為求丑○○於其職務範圍內踐履
特定行為，而假藉新居落成所為之行賄及丑○○收受後，有無為
職務上或違背職務上之特定行為？抑或單純基於過往交情，所為
新居落成之賀禮？依原判決之記載說明，仍屬未臻明瞭。又丑○
○所稱新居落成，此部分之依據何在？亦未見原判決詳加敘明，
即遽採丑○○之辯詞，為其有利之判斷，自有調查未盡及判決理
由不備之違誤。檢察官及甲○○、辛○○、壬○○、戊○○、乙
○○、丙○○、丁○○、己○○、庚○○上訴意旨指摘原判決不
當，非無理由。因原判決上述之違背法令，影響於事實之確定，
本院無可據以自為判決，仍應將原判決撤銷，發回原審法院更為
審判。又原判決說明不另為無罪諭知部分，基於審判不可分原則
，亦應併予發回。
據上論結，應依刑事訴訟法第三百九十七條、第四百零一條，判
決如主文。
中    華    民    國  九十八  年    八    月   十三   日
                      最高法院刑事第六庭
                          審判長法官  謝  俊  雄
                                法官  陳  世  雄
                                法官  魏  新  和
                                法官  吳  信  銘
                                法官  徐  文  亮
      本件正本證明與原本無異
                                      書  記  官
中    華    民    國  九十八  年    八    月   十八   日
                                                     ｍ


司法院資訊處製作；財團法人民間司法改革基金會備份。
